最高法院民事判決　　　　　　　　　　　　　　　八十六年度台上字第二二一七號
　　上 訴 人　乙○○
　　被上訴人　甲○○
右當事人間請求履行契約事件，上訴人對於中華民國八十五年九月五日台灣高等法院
第二審判決（八十五年度重上字第二四一號），提起上訴，本院判決如左：
    主  文
原判決廢棄，發回台灣高等法院。
    理  由
本件上訴人主張：兩造於民國七十八年六月十四日簽訂不動產買賣契約書，由伊將坐
落台北市○○區○○段三小段二五○號、二六三號土地二筆出賣於被上訴人，約定買
方即被上訴人除給付土地全部價金外，並應負擔土地增值稅，並負責繳納。關於土地
價金部分被上訴人已經付清，惟關於土地增值稅部分被上訴人以自耕農身分，向台北
市稅捐稽徵處士林分處（下稱台北市稅捐處士林分處）申請依農業發展條例第二十七
條規定免徵增值稅。嗣經台北市稅捐處士林分處以被上訴人並非名實相符之農民，而
由該處發單於伊補繳應繳之土地增值稅新台幣（下同）一千四百零五萬三千七百四十
一元，伊得悉後即通知被上訴人。被上訴人對稅捐稽徵機關發單應繳納之土地增值稅
，均不繳納，經伊發函催繳，仍無結果。嗣經台灣台北地方法院（下稱台北地院）財
務法庭以八十四年財執滯受專天字第○八六號、○八七號通知，本件應繳之土地增值
稅合計為一千八百四十三萬八千三百五十一元，被上訴人仍拒繳如故。查上開土地增
值稅既為被上訴人應給付伊以繳納稅捐稽徵機關之義務，伊自得請求被上訴人如數給
付於伊，並加付滯納金、利息；或被上訴人應以伊名義向台北地院財務法庭繳納本件
土地增值稅一千八百四十三萬八千三百五十一元及加付滯納金、利息等情。先位聲明
求為命被上訴人給付伊一千八百四十三萬八千三百五十一元及滯納金並利息；備位聲
明求為命被上訴人以上訴人名義向台北地院財務法庭或向台北市稅捐處士林分處繳納
土地增值稅一千八百四十三萬八千三百五十一元及滯納金並利息；前項稅款如被上訴
人不為繳納時，上訴人得聲請法院對被上訴人之財產在前項應繳稅款之範圍內予以強
制執行之判決。
被上訴人則以：依稅捐稽徵法第三條規定，稅款之承受者為各級政府之稅捐稽徵機關
，唯政府機關方有收受稅款之法律上地位及能力，一般人民則不與焉，除非該人民曾
受委託代徵。上訴人既非稅捐機關，亦非受委託代徵者，自無受領稅款之法律上地位
與能力，從而上訴人先位聲明自屬無據。又稅款之稽徵，係政府公權力之行使，各種
稅項其納稅義務人法律皆有明文規定。台北地院財務法庭八十四年財執滯受專天字第
○八六號、○八七號強制執行事件，其執行名義債務人為上訴人，而非被上訴人，此
非私法上權利義務之法律關係，並非普通法院之權限範圍。故上訴人之備位聲明主張
，不屬普通法院之權限。又伊之身分為自耕農，並無名實不符之情事，就本件土地買
賣依法自得免徵土地增值稅，上訴人蓄意以損害伊為目的，向稅捐稽徵機關捏稱伊非
自耕農，而為一建築商，致造成系爭增值稅之徵收，自應由上訴人自行負責云云。資
為抗辯。
原審以：本件上訴人就其主張系爭林地之買賣及依買賣契約第五條約定，系爭林地增
值稅由被上訴人負擔之事實，業據提出不動產買賣契約書、存證信函及台北地院財務
法庭通知為證，固堪認為真正。惟按土地所有權之移轉為絕賣者，其增值稅向出賣人
徵收之，土地法第一百八十二條前段定有明文。另土地為有償移轉者，土地增值稅之
納稅義務人，為原所有權人，而該所稱有償移轉，指買賣、交換、政府照價收買或徵
收等方式之移轉，亦為土地稅法第五條第一項第一款、第二項所明定。上訴人將系爭
台北市○○區○○段三小段二五○號及二六三號二筆土地出賣於被上訴人，上訴人自
應負繳納土地增值稅之責。再土地增值稅之繳納，為出賣人即上訴人所負公法上之義
務，不因私法契約上之約定由買方即被上訴人負擔，而得解免或變更此項公法上之義
務。僅上訴人於依法繳納後，得依私法契約之特約，請求被上訴人負擔而已。是法律
不禁止契約雙方約定由買受人負擔，僅於約定由買受人負擔之情況下，須由出賣人依
法律之規定繳納後，再依契約之約定，向買受人請求給付是已。上訴人主張兩造已特
別約定土地增值稅應由（買受人）即被上訴人負擔，被上訴人自有繳納之義務云云，
要非可取。又上訴人既為出賣人，依法自負有繳納土地增值稅之義務，且台北市稅捐
處士林分處亦以上訴人為繳納土地增值稅之義務人而通知上訴人補徵繳納，上開應繳
納之增值稅款一千八百四十三萬八千三百五十一元，上訴人並未繳納，業據上訴人自
承在卷。上揭台北地院財務法庭亦係以上訴人為對象，通知上訴人前往繳納上開土地
增值稅，亦有台北地院財務法庭通知可稽，足見，本件應繳納系爭土地增值稅者為上
訴人，而非被上訴人，必俟上訴人於繳納其依法應繳之土地增值稅後，始得依契約之
約定，請求被上訴人依契約履行應負擔之義務。茲上訴人迄未繳納，則上訴人依契約
對被上訴人之請求權尚未發生，上訴人先位聲明請求被上訴人給付系爭土地增值稅及
其滯納金、利息，自嫌無據。如上所述，於上訴人繳納系爭增值稅以前，就被上訴人
而言，自無於應給付時能給付而不為給付之給付遲延責任可言。故上訴人主張，依民
法第二百二十七條、第二百三十一條第一項規定，以被上訴人不為給付或遲延為原因
，認為有權請求云云，亦非有理。其備位聲明求為命被上訴人以上訴人名義向台北地
院財務法庭抑或向台北市稅捐處士林分處繳納上揭土地增值稅及其滯納金、利息，及
以被上訴人不繳納上揭稅款時，聲請對被上訴人之財產在前項應繳稅款之範圍內予以
強制執行亦非正當。爰維持第一審所為上訴人先位、備位之訴均屬敗訴之判決，駁回
其上訴。
查上訴人於七十八年六月十四日將其所有坐落台北市○○區○○段三小段二五○號及
二六三號二筆林地所有權全部出賣於被上訴人，買賣契約書第五條約定，買賣系爭林
地之增值稅由甲方即被上訴人負擔，系爭林地價金亦已由被上訴人付訖等情，為原審
查據不動產買賣契約書並被上訴人所不爭執而合法確定之事實。則上訴人於原審主張
：兩造不動產買賣契約書第五條約定系爭買賣土地所需增值稅由甲方即被上訴人全部
負擔，雙方復於契約書最後批明，增值稅由甲方即被上訴人負責繳納，而上訴人更於
領收據中特別載明，增值稅由承買人即被上訴人負責繳納，此見契約書及領收據自明
（分見附件一、二），是本件增值稅依雙方特約即應由被上訴人負責繳納，非僅由被
上訴人負擔而已云云，並提出不動產買賣契約書及領收據為證（見原審卷第二○頁反
面、第二四頁至第二八頁）。自屬重要攻擊方法。原審未遑詳研當事人締約之真意，
徒以仍須由上訴人先行繳納系爭土地增值稅後，始得再向被上訴人請求給付，進而就
上訴人先位之訴部分為敗訴之判決，已嫌率斷。再者，原審就上訴人備位之訴部分，
有無理由，恝置不論，遽予維持第一審所為上訴人備位之訴敗訴之判決，亦屬疏略。
上訴論旨，指摘原判決違背法令，求予廢棄，非無理由。
據上論結，本件上訴為有理由，依民事訴訟法第四百七十七條第一項、第四百七十八
條第一項，判決如主文。
中      華      民      國    八十六    年     七       月     十一     日
                              最高法院民事第三庭
                                  審判長法官  范  秉  閣
                                        法官  朱  錦  娟
                                        法官  朱  建  男
                                        法官  許  澍  林
                                        法官  蘇  達  志
      右正本證明與原本無異
                                              書  記  官
中      華      民      國    八十六    年      七      月   二十六     日
